【裁判字號】    91,上訴,2042
【裁判日期】    920530
【裁判案由】    期貨交易法
【裁判全文】
臺灣高等法院高雄分院刑事判決                  九十一年度上訴字第二四二號
    上  訴  人
    即  被  告  丙○○
    選任辯護人  林敏澤律師
                鄭瑞崙律師
                黃麗潔律師
右上訴人因違反期貨交易法案件，不服臺灣高雄甲方法院九十年度訴字第一一九二號
中華民國九十一年十一月四日第一審判決（起訴案號：臺灣高雄甲方法院檢察署九十
年度偵緝字第五九四號），提起上訴，本院判決如左：
      主  文
原判決撤銷。
丙○○共同未經許可，擅自經營期貨顧問事業，累犯，處有期徒刑捌月。
扣案刊登廣告資料貳冊、每日來電紀錄表、電話紀錄表、學員進度表、試用員工守則
、出勤表、投資規劃與操作策略建議書、外匯操作準則、大眾銀行匯款單、職訓人數
統計表、百甲年集團簡介、客戶日結單各壹冊均沒收。
      事   實
一、丙○○前於民國（下同）八十五年間因賭博案件，經臺灣臺北甲方法院判處有期
    徒刑六月確定，於八十五年六月十一日執行完畢，仍不知警惕，復自八十八年十
    一月間起，受僱於何東亮（另經台灣高雄甲方法院檢察署通緝中）實際所經營，
    由魏蘇黔（未經起訴）擔任負責人之凌達資訊有限公司（下稱凌達資訊公司，設
    於高雄市○○○路六十三號十一樓），擔任主任，丙○○、何東亮等均明知凌達
    公司並未取得財政部證券暨期貨管理委員會之許可並發給執照，依規定即不得經
    營期貨顧問事業，竟基於共同之犯意聯絡，自八十八年十一月間某日起，以招攬
    業務員之名義在高屏甲區刊登廣告，對前來應徵人員訓練渠等關於外匯保證金之
    基本交易知識後，即設法使渠等與設於澳門之百甲年國際投資集團簽訂「現貨外
    匯交易協議書」，而分別由何東亮、魏蘇黔或應徵之業務人員將投資款項匯至香
    港上海銀行百甲年公司第一六三—0000000號帳戶內，取得客戶身分後，
    以三十倍之信用額度，進行外匯保證金交易之期貨交易行為，交易標的包括瑞士
    法郎、英鎊、歐元、日幣等多種外幣保證金交易，凌達公司則提供專用電話、電
    腦設備、霸財資訊網站等供客戶看盤，作期貨分析、建議，了解外匯商品情形及
    國內外重大新聞，供客戶自行操作下單從事外匯期貨買賣參考之期貨顧問行為。
    如當日投單交易，每口應繳保證金為一千美元；如需過夜留倉，每口應繳保證金
    為一千五百美元；每日就各該外幣匯率在市場行情浮動之漲跌，結算差價而計算
    盈虧；凌達公司則依客戶交易量收取每口八十元美金之手續費，以此方式經營期
    貨顧問事業，期間凌達公司為避免遭查緝，將營業所遷至高雄市○○○路二號二
    十一樓之五，改名為峰達資訊有限公司（下稱峰達資訊公司）。嗣於八十九年六
    月中旬，何東亮、丙○○等又遷址至高雄縣鳳山市○○路一三０號，以翱達資訊
    社之名義辦理商業登記，營業範圍亦無期貨顧問業務，惟仍以上開方式繼續經營
    期貨顧問事業，丙○○於八十九年十二月上旬因故離職。嗣經戊○○提出檢舉後
    ，於八十九年十二月二十一日，為法務部調查局高雄市調查處查獲，並扣得何東
    亮、魏蘇黔等所有供經營期貨顧問業務所用之刊登廣告資料二冊、每日來電紀錄
    表、電話紀錄表、學員進度表、試用員工守則、出勤表、投資規劃與操作策略建
    議書、外匯操作準則、大眾銀行匯款單、職訓人數統計表、百甲年集團簡介、客
    戶日結單各一冊等文件。
二、案經法務部調查局高雄市調查處（下稱高雄市調處）移送台灣高雄甲方法院檢察
    署檢察官偵查起訴。
    理  由
一、訊據上訴人即被告丙○○（下稱被告）對於先後受僱於凌達資訊公司及峰達資訊
    公司、翱達資訊社擔任主任一職及上開公司、資訊社確有提供電話、電腦等相關
    資訊供客戶下單從事保證金交易業務等之事實，固供認不諱，惟矢口否認有何違
    反期貨交易法之情事，辯稱：伊不知係違法，亦不懂外幣保證金交易，伊僅介紹
    電腦操作而已，期貨走勢伊看不懂，所謂主任不過是陪客戶聊天、泡茶，下單均
    是客戶自己為之云云。
二、經查：
  (一)證人戊○○於高雄市調處時證稱：上班後，公司魏姓董事長就教導新進員工有關
    保證金買受之相關交易方式，五天培訓期過後，如果員工有意自己從事外幣保證
    金買賣，則公司聘為試用人員，試用期為十五天，試用期間及培訓期內，均為學
    習外幣保證金買賣之規則，如試用期間有開戶從事外幣保證金買賣，則公司聘為
    正式職員，底薪新臺幣一萬二千元，另輔導新進員工開戶從事外幣保證金買賣，
    每名給予三千元之佣金；凌達公司於八十九年六月中旬遷至高雄縣鳳山市○○路
    一三０號並改名為翱達公司；公司規定開戶金額為二萬美元，但最低也可以三千
    美元開戶，當日交易每口交易保證金為一千美元，隔日交易每口交易保證金為一
    千五百美元，手續費每口八十美元，每口合約單位，日幣為一千二百五十萬日圓
    ，歐元為六萬二千五百歐元，瑞士法郎為十二萬五千法郎，英鎊為六萬二千五百
    英鎊；公司提供電腦設備供客戶看盤、瞭解外匯商品行情及國內外重大新聞作為
    投資參考，公司內備有專用電話，供客戶向簽約的交易商「百甲年集團」下單等
    語（見偵查卷第六頁背面以下）。證人乙○○於高雄市調處亦證稱：翱達公司（
    按應係企業社，下同）從事外匯保證金買賣之商品有英鎊、瑞士法郎、日幣、歐
    元四種，客戶在開戶後，即可到公司觀看霸財資訊網的全球金融訊息，或由公司
    的主任、顧問指導下單，以保證金的方式，由公司提供之專線電話向百甲年投資
    公司下單買賣，翱達公司主要幹部何東亮在今年十二月初即未回到公司，隨後丙○○也沒有回公司等語（見同上偵查卷第十九頁背面），證人丁○○亦證稱：開
    完戶後客戶可在公司下單或由公司提供之電話號碼逕行在外面下單，每日港方會
    傳日結單供客戶對帳，客戶有獲利欲提領則由香港匯款至高市第一商銀苓雅分行
    凌達公司帳戶，再由「ＴＯＮＹ」（何東亮）簽發魏蘇黔合庫高雄支庫支票給客
    戶，其間「ＴＯＮＹ」為防被抓，曾將營業處所遷至高雄市○○○路二號二十一
    樓之五，改名為峰達公司，約在八十九年八月間再遷至鳳山市○○路一百三十號
    一樓等語（見同上偵卷第二十三頁背面）。證人吳彥儒於本院調查時證稱：我看
    報紙去的；公司有提供我們期貨行情分析，我也有在公司操作過期貨等語。證人
    李仲玄於本院調查時證稱：我是看報紙去五福路一家期貨找兼職的工作；公司叫
    我們抄報表及講解一些期貨買賣的常識；公司有在電腦螢幕上顯示當天的漲跌走
    勢及有關期貨新聞等語。證人秦瑞祥於本院調查時證稱：我看報紙刊登內勤職員
    ，也幫我上了幾個禮拜的課；公司有分析期貨市場及給予期貨買賣建議；作期貨
    建議的男女都有等語（見本院上訴(一)卷第一三七頁倒數第七行、第一三八頁第二
    行、第一三九頁、本院上訴(二)卷第六頁倒數第二行、第七頁第六行）；此外，復
    有客戶訂金帳號申請表、補足保證金申請表、匯出匯款證明書、客戶與百甲年投
    資集團間之協議書（以上證物均外放）等扣案可資佐證，依前揭戊○○、乙○○
    、丁○○等人所證及扣案證物觀之，足證僱用被告之凌達資訊公司及峰達資訊公
    司、翱達資訊社有以刊登報紙招攬業務員之名義招徠客戶，對前來應徵人員訓練
    渠等關於外匯保證金之基本交易知識後，使渠等與設於澳門之百甲年國際投資集
    團簽訂「交易協議書」，而從事瑞士法郎、英鎊、歐元、日幣等多種外幣保證金
    交易外，公司並有提供專用電話、電腦設備、霸財資訊網站等供客戶看盤，作期
    貨分析、建議，了解外匯商品情形及國內外重大新聞，讓客戶下單的參考，並獲
    取報酬等情事無訛。
  (二)依前揭「現貨外匯交易協議書」內容，其交易方式為：１客戶開設帳戶進行交易
    買賣前，應依合約規定先向百甲年國際投資集團（即交易商）存入「基本保證金
    」或「必需保證金」，方可開始交易。並由交易商依照客戶指示代為執行黃金現
    貨或某種外幣現貨交易（見協議書1B及5B）。２因係以保證金制度交易，無須立
    即實際交割黃金或某種外幣現貨，多係於平倉後計算客戶之差價損益。在交易進
    行中，客戶帳戶只要尚有未平倉合約，客戶仍須存入保證金，以維持其帳戶之必
    需保證金水平。保證金如出現虧損時，客戶必須依照合約於指定時間內存入追加
    保證金以維持交易之進行，客戶未補足保證金時，交易商有權依合約規定將客戶
    持有之未平倉合約予以斬倉或採取其認為適當的行動或進行對沖買賣（見協議書
    5B及11E）。３交易商可依合約就上開交易可收取佣金及相關費用（見協議書13
    ）。綜上所述，上開協議書雖名為「黃金現貨及某種外幣現貨交易」，惟其交易
    既係由一方支付價金之一定成數或或取得他方授與之一定信用額度，雙方於未來
    特定期間內結算差價，顯具有以保證金交易、隨時結算損益及未來期間履行之性
    質（見原審卷第七十九頁所附財政部證券暨期貨管理委員會九十一年七月二十三
    日台財證七字第０九一０一三五一三九號函），依期貨交易法第三條第一項第四
    款之規定，屬「槓桿保證金契約」，而為期貨交易之一種無誤。
  (三)凌達資訊公司及峰達資訊公司、翱達資訊社所營事業均不包括期貨業務，此有公
    司設立登記事項卡、營利事業登記證可憑（見原審卷第八十九至九六頁以下、外
    放證物第一頁至第四頁），足徵凌達資訊等公司均係未取得財政部證券暨期貨管
    理委員會之許可並發給經營期貨顧問事業之執照無訛。
  (四)被告於本院調查時供稱：我進到公司就是應徵主任，我也有下單買過，進去二、
    三個就虧完了、公司有提供電話可供客戶向百甲年投資公司下單買賣等語（見本
    院上訴(一)卷第三四頁）。再者，證人葉濬昇於本院調查時證稱：被告在那邊的職
    務就是負責公司人事的管理，還有新進人員要與公司簽約成為公司客戶，就由被
    告來跟新進人員接觸，簽約內容類如「現貨外匯交易協議書」；我的部分投資款
    是交給被告幫我匯的等語。被告亦供稱：學員匯了款後，拿匯款單到公司，公司
    顧問就拿一份客戶投資買賣合約交給我，交給投資人員簽約，簽完後我再交給公
    司等語（見本院上訴(二)卷第九頁、第十頁），足證被告並非單純陪投資客戶聊天
    、泡茶，其除從事人事管理外，更參與投資之簽約手續，又被告既任職之凌達資
    訊等公司，而該等公司又提供專用電話、電腦設備、霸財資訊網站等供客戶看盤
    ，被告豈有不知之理，被告所辯不知公司違法從事期貨交易行為云云，應係避重
    就輕之詞，不足採信。此外，復有刊登廣告資料二冊、每日來電紀錄表、電話紀
    錄表、學員進度表、試用員工守則、出勤表、投資規劃與操作策略建議書、外匯
    操作準則、大眾銀行匯款單、職訓人數統計表、百甲年集團簡介、客戶日結單各
    一冊扣案可資佐證。
  (五)證人戊○○於原審及本院調查時雖分別證稱：被告有幫客戶上課講解外匯保證金
    交易操作技巧、外匯每日交易盤勢等語，惟其於高雄市調處檢舉時並未如此證述
    ，而證人乙○○、丁○○、吳彥儒、李仲玄、郭呈式、賴正梅、葉濬生分別於高
    雄市調處、原審及本院調查時均未證稱被告有上開行為，證人秦瑞祥於本院調查
    時雖證稱：被告有上過課，內容不記得等語（見本院上訴(二)卷第八頁）。證人戊○○於本院調查時雖否認當時與被告有男女關係，事後已分手之情事。然證人丁○○於本院調查時證稱：被告與戊○○當時是男女朋友關係等語，再參以大部分
    之客戶均未證稱被告有為客戶講解外匯保證金交易操作技巧等情觀之，被告辯稱
    戊○○係因分手後感情上原因而為此部分不實之指控等語，應非無據。再者，證
    人戊○○雖又證稱：被告有代為下單交易等語，惟既係基於男女關係所為，亦與
    其職務無關，是證人戊○○此部分所證，難為被告不利之認定。
    綜上所述，被告前開所辯應係飾卸之詞，委無可採，其犯行應堪認定。
三、按所謂外匯保證金交易，係指投資人先將一定金額資金存於銀行帳戶，做為外匯
    交易之保證金，經銀行或期貨商同意授予客戶若干信用擴張倍數，利用財務槓桿
    方式使其可以操作相當於存入資金若干倍之交易金額，於結清時僅須做一反方向
    交易，將部位結清交割差價即可，為槓桿保證金交易之一種，原非狹義之期貨交
    易，然因期貨交易法第三條第一項第四款亦將之納入規範，故屬廣義之期貨交易
    之一。而同法第四章第一節關於期貨商之規定（第五十六條至第七十九條），係
    針對經營狹義期貨交易業務者所設，並不包含槓桿保證金交易在內，此觀同法第
    四章第二節就槓桿交易商另設規範自明（第八十條、第八十一條）；至同法第四
    章第三節所稱之「期貨服務事業」，則應包含狹義及廣義之期貨交易在內，始足
    以達成其保護投資人及健全市場管理之規範目的。又無論期貨交易商或槓桿交易
    商，均係以自己之名義為客戶之計算，於市場中進行交易者，始足當之。若係逕
    以客戶名義為客戶計算而進行交易，則屬期貨經理事業，僅受同法第八十二條以
    下之規範，並不適用期貨商或槓桿交易商之規定。再者，所謂期貨顧問事業，係
    指為獲取報酬提供場所、設備、相關外匯資訊或投資建議，供客戶自行下單交易
    之行為。被告明知所任職之公司、企業社未經許可，招攬客戶與百甲年國際投資
    公司簽訂契約，提供專用電話、電腦設備、霸財資訊網站等供客戶看盤，作期貨
    分析、建議，了解外匯商品情形及國內外重大新聞，讓客戶自行下單的參考，而
    獲取報酬之行為，而仍參與，核其所為，係違反期貨交易法第八十二條第一項之
    規定，而犯同法第一百十二條第五款未經許可擅自經營期貨顧問事業之罪。被告
    與凌達公司之名義負責人魏蘇黔、實際負責人何東亮三人間就上開犯行有犯意聯
    絡及行為之分擔，均係共同正犯。被告曾因賭博案件，經法院判處有期徒刑六月
    確定，於八十五年六月十一日執行完畢，有台灣高等法院被告全國前案紀錄表及
    台灣高雄甲方法院檢察署刑案資料查註紀錄表各一份附卷可參，其於五年以內再
    犯本件有期徒刑以上之罪，為累犯，應依法加重其刑。
四、原審據為論罪科刑，固非無見，惟(一)如前所述，並無證據足以證明被告有幫客戶
    上課講解外匯保證金交易操作技巧、外匯每日交易盤勢之事實，原判決於事實欄
    認被告有此部分行為，尚有未洽；(二)如後所述，卷內並無任何證據足以證明客戶
    有委託凌達等公司或被告代為為從事期貨交易行為，亦即被告並無從事期貨經理
    行為，原判決認應成立期貨經理事業罪，亦有未洽。被告上訴意旨否認犯行，指
    摘原判決不當，固屬無理由，然原判決既有上開可議，自應由本院將原判決撤銷
    改判。爰審酌被告犯罪之動機、目的、手段、品行、智識程度、所生危害、犯罪
    後之態度及所擔任職務等一切情狀，量處有期徒刑捌月。扣案之刊登廣告資料二
    冊、每日來電紀錄表、電話紀錄表、學員進度表、試用員工守則、出勤表、投資
    規劃與操作策略建議書、外匯操作準則、大眾銀行匯款單、職訓人數統計表、百
    甲年集團簡介、客戶日結單各一冊等文件，係共犯魏蘇黔、何東亮所有供犯罪所
    用之物，業經被告及證人戊○○、乙○○、丁○○陳述在卷，依共同正犯應共同
    負責之法理，均應依刑法第三十八條第一項第二款之規定併宣告沒收。
五、公訴意旨認被告右揭行為係違反期貨交易法第五十六條第一項，另犯同法第一百
    十二條第三款、第四款、第五款未經許可擅自經營期貨交易商槓桿交易商罪及期
    貨經理業務罪云云。惟如前所述，期貨交易商或槓桿交易商，係以自己之名義為
    客戶之計算，於市場中進行交易者，始足當之。又所謂期貨經理事業務，係指經
    營接受特定委任人委任，對委任人之委託交易資金，就有關期貨交易為分析、判
    斷，並基於該分析判斷為委任人執行期貨交易之業務者而言，本件被告並非以自
    已或凌達資訊等公司之名義經營期貨交易業務，是公訴人認被告涉有此部分之犯
  行即屬無據，惟公訴人認此部分與前揭論罪科刑部分有想像競合犯之裁判上一罪
    關係，故不另為無罪之諭知。
六、凌達公司與峰達公司登記之營業項目為電信器材批發業等十三項，期貨經理及顧
    問等業務均不在登記業務範圍內，此有公司登記案卷二份在卷可稽，是被告與魏
    蘇黔、何東亮所為，原另犯修正前公司法第十五條第三項之經營登記範圍外業務
    之罪。此部分雖未經檢察官起訴，然與上開論罪科刑部分有牽連犯之裁判上一罪
    關係，應認為起訴效力所及。惟被告行為後。公司法第十五條業於九十年十一月
    十二日修正公布施行，於同年月十四日生效，新法業已刪除禁止公司經營登記範
    圍外業務之規定，並廢止其刑罰。而依公訴意旨，應係認為此部分有牽連犯之裁
    判上一罪關係，此部分爰不另為免訴之諭知，附此敘明。
據上論結，應依刑事訴訟法第三百六十九條第一項前段、第三百六十四條、第二百九
十九條第一項前段、期貨交易法第一百十二條第一項第五款，刑法第十一條、第四十
七條、第三十八條第一項第二款，判決如主文。
本案經檢察官郭振昌到庭執行職務。
中    華    民    國     九十二     年       五       月      三十      日
      臺灣高等法院高雄分院刑事第四庭
                                  審判長法官  蕭權閔
                                        法官  陳啟造
                                        法官  李嘉興
右正本證明與原本無異。
如不服本判決應於收受本判決後十日內向本院提出上訴書狀，其未述上訴理由者，
並得於提起上訴後十日內向本院補提理由書狀（均須按他造當事人之人數附繕本)「
切勿逕送上級法院」。
                                      書記官  劉博文
中    華    民    國     九十二     年       六       月      三        日
附錄：本判決論罪科刑法條：
期貨交易法第一百十二條第一項第五款
有下列情事之一者，處七年以下有期徒刑，得併科新臺幣三百萬元以下罰金：
五、未經許可，擅自經營期貨信託事業、期貨經理事業、期貨顧問事業或其他期貨服
    務事業者。
                                                                   Ａ


司法院資訊處製作；財團法人民間司法改革基金會備份。
